【裁判字號】    89,上更(一),618
【裁判日期】    900313
【裁判案由】    違反藥事法
【裁判全文】
臺灣高等法院臺南分院刑事判決           八十九年度上更（一）字第六一八號 Ｃ
      上  訴  人
      即  被  告  甲  ○  ○
右上訴人因違反藥事法案件，不服臺灣臺南地方法院八十六年度訴字第一五三六號中
華民國八十七年三月三十日第一審判決（起訴案號：臺灣臺南地方法院檢察署八十六
年度偵字第七五五二、八六八五號），提起上訴，判決後經最高法院發回更審，本院
判決如左：
      主      文
原判決撤銷。
甲○○共同連續製造偽藥，處有期徒刑貳年陸月。
扣案如附表所示之物品均沒收。
      事      實
甲○○與其妻鍾翠蓮（原審尚未審結），在臺北市○○○路○段三０一號六樓經營「
馨燕企業有限公司」（下稱馨燕公司），利用已取得藥商許可執照為掩護，與魏志華
（業經本院判處罪刑確定）共同基於概括製造偽藥販賣牟利之犯意聯絡，未經行政院
衛生署核准，連續於民國（下同）八十五年十一月、八十六年一月、八十六年三月，
先後三次推由鍾翠蓮以馨燕公司名義提供原、副料及配方，交由魏志華在臺中市○○
區○○路一段九六五巷三十六弄十九號，及臺中縣太平市○○路○段三四六巷三十弄
十五號，私設之製藥工廠，擅自製造含鎮靜安眠劑ＬＯＲＡＺＥＰＡＭ及ＤＩＡＺＥ
ＰＡＭ（俗稱安定）之藥片二百萬粒，分三批交付予馨燕公司，每一萬粒由馨燕公司
給付魏志華新台幣（下同）五百六十元至六百五十元不等之代工酬勞，馨燕公司再以
每百粒一百二十五元至一百六十元不等之價格售予梁錫舜（另案審理）牟利；又於八
十五年間以同樣方式，囑由魏志華在上址製造含ＦＬＵＮＩ─ＴＲＡＺＥＰＡＭ（俗
稱ＦＭ２）藥丸一百萬粒、含減肥藥ＰＨＥＮＹＰＲＯＰＡＮＯＬＡＭＩＮＥ成分之
紅白色膠囊一批、及含鎮靜安眠劑ＴＲＩＡＺＯＬＡＭ（即三唑他）之橢圓形藥片一
批，交付予馨燕公司轉售予梁錫舜，減肥藥、ＦＭ２藥丸及含鎮靜安眠劑藥片，每一
粒由馨燕公司給付魏志華一元至二角不等之代工酬勞，馨燕公司再以每一粒一元六角
至四角不等之價格售予梁錫舜牟利。嗣於八十六年五月間，馨燕公司再以同樣方式囑
魏志華製造含上開鎮靜安眠劑Ｌ０ＲＡＺＥＰＡＭ及ＤＩＡＺＥＰＡＭ之藥片一百萬
粒，尚未製造完成，即於同年月二十九日下午三時三十分許，為法務部調查局臺南市
調查站及臺南憲兵隊等專案人員，在魏志華私設之上開二處製藥工廠查獲，並扣得如
附表編號一至十四所列其所有供私製藥品所用之原料、器械、及藥品等物，繼在臺北
市○○○路○段三０一號六樓馨燕公司，查扣得附表編號十五至十六所列之藥品等物
。案經法務部調查局臺南市調查站移送臺灣臺南地方法院檢察署檢察官偵查起訴。
      理      由
一、訊據上訴人即被告甲○○，固不諱言其係馨燕公司之負責人，惟矢口否認有何共
    同製造偽藥之犯行，並辯稱：其僅係馨燕公司之掛名負責人，不負責經營公司業
    務，有關公司製藥業務均由其妻鍾翠蓮一人負責處理，其不認識魏志華，與梁錫
    舜亦無生意往來，其全然不知內情云云。然查被告甲○○如何與其妻鍾翠蓮共同
    從事馨燕公司業務之經營，不惟已迭據其在調查站調查時自承：「ＦＭ２為我個
    人當鎮靜劑使用，該藥品為內湖西藥批發傷梁錫舜委託馨燕公司代為製造，本公
    司又委託臺中魏藥師代為製造後，交由本公司送交內湖梁錫舜，貴局人員所查扣
    之二瓶ＦＭ２鎮靜劑係送給梁錫舜後所剩下的樣品，目前為我個人使用，該藥品
    主要成分為咖啡因，本公司每次均向台中魏藥師訂購ＦＭ２約二千至三千瓶不等
    ，每瓶一百粒，一粒約五角，本公司賣給梁錫舜時每粒約一元」、「梁錫舜除向
    本公司訂購ＦＭ２外，尚有訂購橢圓形鎮靜劑，本公司一樣向台中魏藥師訂購，
    再轉賣給梁錫舜，數量一次約三千至五千瓶不等，每粒約新台幣二角，賣給梁錫
    舜時每粒約三至四角」、「（你是否知道未經核准販售ＦＭ２及橢圓形鎮靜劑是
    違法的？）該類藥品若經過藥劑師指定使用會有利於身體，若非經過藥劑師指定
    使用，將有害於人體」（見偵字七五五二號卷第十五至十六頁），繼在偵查中供
    承：「（有向魏志華訂製藥物？）有，製白色橢圓及圓形二種，另有減肥藥」、
    「買方以樣品向我們訂購，我拿樣品向魏志華訂製」、「這些業務交由我太太鍾
    翠蓮做」、「（為何馨燕公司要改於八十三年登記你為負責人？）因我原為電器
    的，想在食品上試試看」（見仝上卷第八十五、八十六、一０七頁）各等語甚詳
    不移，並據共同被告鍾翠蓮在調查站調查時供述：「現與我先生甲○○合開馨燕
    企業有限公司，負責會計等管理工作」、「我是會計兼業務」、「（在馨燕公司
    所查獲之ＦＭ２藥錠二０四粒、紅白色膠囊（含減肥藥ＰＨＥＮＹＰＲＯＰＡＮ
    ＯＬＡＭＩＮＥ成分）八萬九千粒何來）此等藥品係下游經銷商梁錫舜要求本公
    司供貨，我乃於八十五年間向魏志華訂貨，購入單價ＦＭ２每百粒約五十元，賣
    出每百粒約一二五元，至於紅白色ＰＨＥＮＹＰＲＯＰＡＮＯＬＡＭＩＮＥ膠囊
    ，每粒一元，賣出每粒一元六角，因滯銷清點後而留存」（見仝上卷第十一、十
    二、八十五頁）各等語在卷。且被告甲○○前所供有關訂購ＦＭ２之過程細節，
    亦與證人梁錫舜在原審所證稱：「（訂ＦＭ２數量、價格為何？）每一百粒一百
    二十五元ＦＭ２，鎮靜劑一百粒四十元‧‧‧包裝以白色不透明塑膠罐裝一百粒
    為包裝單位」（見原審卷第二十三頁）等語若合符節，苟被告甲○○僅係馨燕公
    司掛名之負責人，未實際經營該公司業務，何能在調查、偵查中對馨燕公司委託
    魏志華製作之藥品種類、數量、金額，及轉賣予梁錫舜之數目與金額等情節，均
    得為如此清楚詳盡之陳述，而與梁錫舜之供詞無異？再參諸證人梁錫舜在本院證
    稱曾在馨燕公司見過被告甲○○等情（見本院上訴卷第七十六頁），則倘被告甲
    ○○僅係馨燕公司之名義負責人，從不過問馨燕公司業務，衡情應不會於廠商客
    戶來時在馨燕公司走動，益見被告甲○○應非僅係單純之掛名負責人無疑。又馨
    燕公司對外業務皆由鍾翠蓮接洽，既復據被告甲○○及鍾翠蓮陳明在卷，則雖魏
    志華在偵審時供稱：不認識被告甲○○，係鍾小姐提供原料成份比例給伊製造云
    云，證人梁錫璋在調查站調查時供稱：伊兄梁錫舜購買之藥品係向鍾小姐購買云
    云，證人黃毓芬在調查站調查時供稱：梁錫舜經銷之普腦皆向台北馨燕公司之鍾
    小姐購買云云，證人林進益在調查站調查時供稱：查扣之普腦係梁錫舜向馨燕公
    司之鍾小姐購買云云。微論各該供述是否蓄意坦護被告甲○○，亦因被告甲○○
    在馨燕公司既不負責對外業務接洽事宜，且馨燕公司向魏志華訂貨皆以電話或快
    遞方式往來（見仝上偵查卷第九、十二頁），被告甲○○既非直接與魏志華訂貨
    之人，亦非直接與梁錫舜接洽業務之人，是共同被告魏志華及證人梁錫璋、黃毓
    芬、林進益等人所為前開情詞，亦不足為被告甲○○未共同參與馨燕公司經營之
    有利證明。次考卷附馨燕公司所簽發八十六年六月八日期、面額五萬六千元之支
    票影本一紙（見仝上偵卷第九十八頁），於空白處同時載有同案被告鍾翠蓮親筆
    文字，明白表示該支票面額五萬六千元係腰型（指鎮靜劑藥片以其藥片形狀命名
    ）一百萬顆之「費用」，由該數據核算，每百粒藥片僅由馨燕公司付給同案被告
    魏志華五元六角之微簿金額，已足推知該價格顯係代工之費用而非購買藥品之價
    金，且通訊文字上係稱為「費用」，而不稱貨款或其相類之文字，更彰顯馨燕公
    司係委託同案被告魏志華共同製造右揭藥劑，而非購買藥劑，即同案被告魏志華
    亦稱鎮靜類藥劑係由馨燕公司提供原料及副料委託其製造屬實。至同案被告鍾翠
    蓮於逃匿中委請選任辯護人提出支票影本四紙，陳稱係伊支付同案被告魏志華購
    買原料之款項，欲藉此證明同案被告魏志華所稱馨燕公司提供原料供加工云者不
    實乙節，因共同被告魏志華已稱：此係馨燕公司開立之支票，要伊轉交予出售藥
    品原料之公司作為原料價款者等語在卷，且按購買貨品通常僅支付貨款，並無所
    謂代工款與上游原料價款之分，經檢視上開四紙支票均係馨燕公司所開立，並非
    共同被告魏志華所開立，是上開鎮靜藥劑仍係由馨燕公司支付原料價款，而馨燕
    公司既將代工款與原料價款分別支付，益證被告魏志華與馨燕公司間之往來，確
    非買賣關係，而係彼此互相利用他方之行為，以遂行製造偽藥之目的至明。此外
    復有案發時所查獲如附表所列之製造偽藥所用之原料、器械、及偽藥扣案為憑，
    且查扣之各該藥品等物，送請行政院衛生署鑑定結果，均含有上開鎮靜安眠劑等
    成份，被告甲○○等未經核准竟擅予製造，自均屬偽藥，更有該署八十七年一月
    九日衛署藥字第八七０００四三六號函在卷可佐（見原審卷第八十五頁）。綜上
    足認被告甲○○所辯，要屬畏罪避就之詞，無足取信，其犯行洵堪認定，應予依
    法論科。
二、核被告甲○○所為，係犯藥事法第八十二條第一項之製造偽藥罪、及同條第一、
    三項之製造偽藥未遂罪。其製造偽藥後販賣之輕度行為，已為製造偽藥之重度行
    為所吸收，不另論罪。其與尚未審結之同案被告鍾翠蓮及已判決確定之魏志華，
    就上開製造偽藥犯罪之施行，彼此間互有犯意聯絡及行為分擔，應論以共同正犯
    。其先後多次製造偽藥、製造偽藥未遂之犯行，時間緊接，犯罪基本構成要件相
    同，顯係基於概括犯意反覆為之，應依連續犯規定以製造偽藥既遂一罪論，並依
    法加重其刑。原審以其事證明確，因予論罪科刑，固非無見。惟查原判決認被告
    甲○○等人未製造ＦＭ２、紅白色膠囊減肥藥、及三唑他橢圓形藥片，及未就附
    表編號十五、十六所列之偽藥併予宣告沒收，均尚有未洽。被告甲○○上訴意旨
    ，猶執前詞否認犯罪，指摘原判決不當，雖無足取；惟原判決既有可議，自應由
    本院將原判決予以撤銷改判。爰審酌被告之素行、犯罪之動機、目的、手段、對
    國民身體健康所生危害、及其犯後態度等一切情狀，仍對其量處有期徒刑二年六
    月，以資懲儆。又扣案附表編號一、二、七、八、九、十、十一、十二所列之物
    品，均係共犯魏志華所有供犯罪所用之物；附表編號三、四、五、六、十五、十
    六所列之偽藥，均係分屬共犯魏志華或被告甲○○及共同被告鍾翠蓮犯罪所得之
    物；附表編號十三、十四所列之物品，均為製造偽藥之器材；均應依法併予宣告
    沒收之。
三、據上論斷，應依刑事訴訟法第三百六十九條第一項、第三百六十四條、第二百九
    十九條第一項前段，藥事法第八十二條第一項、第八十八條，刑法第十一條前段
    、第二十八條、第五十六條、第三十八條第一項第二款、第三款，判決如主文。
本案經檢察官林炎昇到庭執行職務。
中    華    民    國      九十      年      三      月      十三        日
                                  臺灣高等法院臺南分院刑事第二庭
                                      審判長法官  游    明    仁
                                            法官  陳    清    溪
                                            法官  林    永    茂
右正本證明與原本無異。
如不服本判決，應於判決送達後十日內向本院提出上訴狀，其未敘述理由者並應於提
出上訴狀後十日內向本院補提理由書（應附繕本)。
                                      法院書記官  楊清    旺
中    華    民    國      九十      年      三      月      十四        日
附錄法條：
藥事法第八十二條：製造或輸入偽藥或禁藥者，處七年以下有期徒刑，得併科新壹幣
                  十五萬元以下罰金。
                  犯前項之罪，因而致人於死者，處無期徒刑或七年以上有期徒刑
                  ，致重傷者，處三年以上十年以下有期徒刑。
                  第一項之未遂犯罰之。
附表：
一、帳冊三本。
二、藥品配方單一張。
三、圓形顆粒（上有十字形凹痕）成藥七十公斤（約三十二萬粒），含ＬＯＲＡＺＥ
    ＰＡＭ及ＤＩＡＺＥＰＡＭ成分。
四、圓形顆粒狀（上有一字形凹痕）成藥二十六公斤（約五萬粒），含ＬＯＲＡＺＥ
    ＰＡＭ及ＤＩＡＺＥＰＡＭ成分。
五、含有鎮靜安眠劑ＴＲＩＡＺＯＬＡＭ成分之橢圓形錠劑一六六五粒（原扣案一六
    七○粒，鑑驗耗用五粒）。
六、粉劑一百七十公斤（可製造錠劑約六十八萬粒），均ＬＯＲＡＺＥＰＡＭ及ＤＩ
    ＡＺＥＰＡＭ成分。
七、製藥副料乳糖四十一公斤。
八、糊精十五公斤。
九、甲基纖維素二公斤。
十、滑石粉六公斤。
十一、感冒劑原料粉末十八公斤。
十二、綜合維他命Ｂ半成品十五公斤。
十三、片劑除粉機、烘焙機、打片機各一台、混合機二台（在台中縣太平市○○路○
      段三四六巷三十弄十五號扣案）。
十四、烘焙機、打片機、篩粉機、混合機、粉碎機各一台（在台中市○○路○段九六
      五巷三十六弄十九號扣案）。
十五、ＦＭ２藥丸二０四粒（在臺北市○○○路○段三０一號六樓，馨燕企業有限公
      司扣案）。
十六、紅白色膠囊（含減肥藥ＰＨＥＮＹＰＲＯＰＡＮＯＬＡＭＩＮＥ成分）八萬九
      千粒（在臺北市○○○路○段三０一號六樓，馨燕企業有限公司扣案）。


司法院資訊處製作；財團法人民間司法改革基金會備份。
